臺灣高等法院高雄分院民事判決　九十年度重訴字第四七號
　　　原　　　告　甲○○
　　　被　　　告　丁○○
　　　　　　　　　乙○○
　　　　　　　　　丙○○
右當事人間請求損害賠償事件，原告於刑事訴訟程序附帶提起民事訴訟，經本院刑事
庭裁定移送前來，本院判決如左：
　　　主　　　文
確認被告乙○○對被告丁○○就被告丁○○所有坐落屏東縣屏東市○○段第四一七之
五地號，面積八三平方公尺之土地及同段第四五０地號面積一平方公尺之土地並地上
建物即門牌號碼屏東縣屏東市○○街二八號房屋，經屏東地政事務所以八十六年屏登
字第０一五八九０號收件，於八十六年六月二十六日登記之新台幣肆佰萬元抵押權所
擔保之債權不存在。
被告乙○○應將前項抵押權設定登記予以塗銷。
確認被告丙○○對被告丁○○就被告丁○○所有坐落屏東縣萬丹鄉○○段第四四九地
號面積一二０平方公尺之土地，經屏東地政事務所以八十六年屏登字第一五八九一號
收件，於八十六年六月二十六日登記之新台幣貳佰萬元抵押權所擔保之債權不存在。
被告丙○○應將前項抵押權設定登記予以塗銷。
訴訟費用由被告負擔。
　　　事　　　實
甲、原告方面：
一、聲明：如主文所示。
二、陳述：
　(一)丁○○於八十二年四月間與訴外人黃道榮連帶向屏東市第二信用合作社（下稱屏
    東二信）借款新台幣（下同）一千五百萬元，以黃道榮所有坐落屏東縣新園鄉○
    ○○段第二一二之五八地號，面積０．０三六六公頃土地設定最高限額一千八百
    萬元之抵押權擔保。嗣黃道榮於八十四年十月二十一日，將上開土地出售予原告
    （登記於原告之子張憲良名下），約定黃道榮應於八十五年二月六日以前將上開
    土地所設定之抵押權登記予以塗銷。詎黃道榮於原告交付買賣價金後，並未依約
    塗銷抵押權，致原告所買受之土地仍須擔保上開向屏東二信借款之債務。
　(二)嗣因丁○○與黃道榮就所欠屏東二信之借款債務，未按期付息，致屏東二信於八
    十六年六月間向臺灣屏東地方法院聲請為准許拍賣抵押物之裁定，並以該裁定為
　　執行名義實行抵押權，原告為免受重大損失，遂以利害關係人之身分，代丁○○
　　及黃道榮向屏東二信清償其所欠借款本息，因而代位取得屏東二信對於丁○○與
　　黃道榮之債權。
　(三)乃丁○○於八十六年六月二十五日得知上情後，為達脫產之目的，明知與其岳父
    丙○○及丙○○之兒子乙○○之間，毫無債權債務之關係，以損害原告之債權之
    意思，竟與丙○○、乙○○訂立虛偽不實之抵押權設定契約，由丁○○將其所有
    系爭坐落屏東縣屏東市○○段第四一七之五地號及同段第四五０地號土地二筆連
    同地上建物即門牌號碼屏東縣屏東市○○街二十八號四層樓房設定四百萬元之抵
    押權與乙○○，又將其所有系爭坐落屏東縣萬丹鄉○○段第四四九地號土地，設
    定二百萬元之抵押權予丙○○，並辦妥設定登記，意圖使原告之債權不能獲得清
    償。
三、證據：提出土地登記謄本及臺灣屏東地方法院刑事判決等影本為證。
乙、被告方面：
　　被告丁○○、乙○○、丙○○未於言詞辯論期日到場，亦未提出書狀作何聲明或
    陳述。
丙、本院依職權調閱臺灣屏東地方法院檢察署偵查卷宗、臺灣屏東地方法院刑事卷宗
    及本院刑事卷宗。
　　　理　　由
一、被告丁○○、乙○○、丙○○經合法通知，未於言詞辯論期日到場，核無民事訴
    訟法第三百八十六條各款所列情形，茲依原告之聲請，由其一造辯論而為判決。
二、原告起訴主張：被告丁○○與訴外人黃道榮連帶向屏東二信借款一千五百萬元，
    以黃道榮所有坐落屏東縣新園鄉○○○段第二一二之五八地號面積０．０三六六
    公頃之土地設定最高限額一千八百萬元之抵押權為之擔保。嗣黃道榮將該筆土地
    售予原告登記於原告之子張憲良名下，約定黃道榮應將該筆土地之抵押權登記塗
    銷，但黃道榮收取原告交付之買賣價金後並未塗銷抵押權登記。嗣丁○○等之借
    款債務未按期付息，屏東二信遂實行抵押權，原告為免損失，乃代丁○○等向屏
    東二信清償本息。丁○○獲悉上情，竟串通被告乙○○、丙○○為通謀虛偽意思
    表示，設定不實之抵押權予乙○○、丙○○，以免為原告追償之事實，有土地登
    記謄本不動產買賣契約書、臺灣屏東地方法院民事裁定、臺灣屏東地方法院民事
　　判決、本院民事判決、最高法院民事裁定、土地登記申請書、戶籍謄本、抵押權
    設定契約書、刑事偵查陳述意見狀、印鑑登記證明申請書、檢察官起訴書、臺灣
    屏東地方法院民事執行處函及通知、存摺、存款往來明細表、華南銀行屏東分行
    函、華南銀行消費者貸款申請及調查表，及存款取款憑條、聯信商業銀行東園分
    行函及客戶開戶明細查詢，屏東縣屏東市第一信用合作社民族分社擔保放款明細
    帳及借款申請書等影本為證，且被告丁○○於本院刑事庭審理時供稱：「：：我
　　承認債權不存在的事實，設定不實的抵押權」，被告乙○○與丙○○於本院刑事
　　庭審理時供稱：「我們純粹是基於親戚幫忙丁○○，不曉得事情會這麼嚴重」等
　　語屬實。被告三人因犯偽造文書罪，亦經本院判處罪刑確定，此皆有臺灣屏東地
　　方法院檢察署八十九年度偵字第四三九號偵查卷宗、臺灣屏東地方法院八十九年
　　度易字第八四八號刑事卷宗及本院九十年上易字第一六二一號刑事卷宗可考。而
    被告又未於言詞辯論期日到場，亦未提出書狀供本院參酌，則原告主張之事實，
　　自足信為真實，從而被告委有共同侵害原告之債權，了無可疑。
三、按就債之履行有利害關係之第三人為清償者，得按其限度就債權人之權利，以自
    己之名義，代位行使，因故意或過失，不法侵害他人之權利者，負損害賠償責任
    ，數人共同不法侵害他人之權利者，連帶負損害賠償責任，不能知其中熟為加害
　　人者，亦同，造意人及幫助人視為共同行為人，修正前民法第三百十二條前段、
    第一百八十四條第一項前段、第一百八十五條定有明文。查被告丁○○與訴外人
    黃道榮連帶向屏東二信借款一千五百萬元，以黃道榮所有坐落屏東縣新園鄉○○
    ○段第二一二之五八地號土地設定抵押權為擔保，嗣黃道榮將上開土地售予原告
    ，但未塗銷抵押權登記，因屏東二信實行抵押權，原告遂代丁○○等清償所欠屏
    東二信之借款債務本息之事實，已如前述，且為被告所不爭執，則原告就丁○○
    等債之履行為有利害關係之第三人，原告代被告丁○○等清償其所欠屏東二信之
    債務，自得就屏東二信之權利，以自己之名義，代位行使債權。嗣丁○○以設定
    抵押權予丙○○及乙○○，以免其所有系爭不動產因借款債務被法院查封拍賣，
    自係侵害原告可代位行使之債權，被告丙○○、乙○○明知其情，而與被告丁○
　　○串通，為通謀虛偽意思表示，協同被告丁○○訂立虛假之借貸契約，並辦理抵
　　押權設定手續，則丙○○及乙○○自與丁○○為共同侵害原告權利之共同侵權行
　　為人，自應依法同負侵權行為損害賠償責任。
四、從而原告本於修正前民法第三百十二條、第一百八十四條、第一百八十五條規定
    之法律關係，訴請確認被告丙○○、乙○○分別對於被告丁○○之抵押借款債權
　　不存在，並塗銷分別設定以擔保虛偽借款債權之抵押權，自無不合，應予准許。
五、結論：本件原告之訴為有理由，依民事訴訟法第三百八十五條第一項前段、第七
　　十八條、第八十五條第一項前段，判決如主文。
中　　　華　　　民　　　國　　九十一　　年　　　一　　　月　　　二十三　日
　　　　　　　　　　　　　　　　　　　臺灣高等法院高雄分院民事第五庭
~B1審判長法官　蔡明宛
~B2法　　　官　林健彥
~B3法　　　官　周慶光
右為正本係照原本作成。
如對本判決上訴，須於判決送達後二十日內向本院提出上訴狀，未表明上訴理由者，
，應於上訴後二十日內向本院提出理由書（均須按他造當事人之人數附繕本）。上訴
時應提出委任律師或具有律師資格之人之委任狀，並依附註條文規定辦理。
中　　　華　　　民　　　國　　九十一　　年　　　一　　　月　　二十四　　日
~B法院書記官　郭蘭蕙
附註：
民事訴訟法第四百六十六條之一：
對於第二審判決上訴，上訴人應委任律師為訴訟代理人，但上訴人或其法定代理人具
有律師資格者，不在此限。
上訴人之配偶、三親等內之血親、二親等內之姻親，或上訴人為法人、中央或地方機
關時，其所屬專任人員具有律師資格並經法院認為適當者，亦得為第三審訴訟代理人。
第一項但書及第二項情形，應於提起上訴或委任時釋明之。
                                                                        Ｋ
